【裁判字號】    95,上訴,466
【裁判日期】    950622
【裁判案由】    偽造文書
【裁判全文】
臺灣高等法院刑事判決                 95年度上訴字第466號
上  訴  人  臺灣臺北地方法院檢察署檢察官
被      告  甲○○
上列上訴人因偽造文書案件，不服臺灣臺北地方法院94年度訴緝
字第144 號，中華民國94年12月14日第一審判決（起訴案號：臺
灣臺北地方法院檢察署91年度偵字第21880 號），提起上訴，本
院判決如下：
    主  文
上訴駁回。
    理  由
一、公訴意旨略以：被告甲○○係纖緯工程有限公司（下稱：纖
    緯工程公司，起訴書誤載為纖緯工程股份有限公司）實際負
    責人，因簡崑朋（業經不起訴處分）不願繼續擔任纖緯工程
    公司之名義負責人，且明知告訴人乙○○僅係該公司員工，
    並未同意出任該公司名義負責人，竟基於概括犯意，利用不
    知情之莊美紅（起訴書誤載為莊美仁）或莊美紅主持之「遠
    東會計事務所」員工代刻乙○○印章1 枚及代為辦理纖緯工
    程公司工商變更登記事項，而委由不知情之莊美紅或「遠東
    會計事務所」員工，盜蓋告訴人印章於附表所示文件上，並
    於附表所示時間，向附表所示政府機關申請辦理如附表所示
    變更登記事項，使經濟部中部辦公室人員將此不實之事項據
    以填載於如附表所示文件之公司變更登記表，並發給「經濟
    部公司執照」；復由不知情之遠東會計事務所員工莊進益於
    民國89年3 月21日盜蓋告訴人印章、偽以告訴人名義填製委
    託書、臺北縣政府營利事業統一發證變更登記申請書，向臺
    北縣政府辦理營利事業登記，使臺北縣政府建設局人員將此
    不實之事項據以登載於職務上所掌管之「臺北政府營利事業
    登記證」之公文書，足生損害於經濟部、臺北縣政府建設局
    對於公司管理之正確性及告訴人。嗣因告訴人於90年12月間
    收到法務部行政執行署板橋行政執行處函催繳納纖緯工程公
    司欠稅，始查知上情，因認被告涉犯刑法第214 條使公務員
    登載不實罪，第216 條、第210條行使偽造私文書，及第217
    條偽造印章罪嫌，並以告訴人之指述，證人簡崑朋、莊美紅
    之證述，及附表所示編號一、二、三、經濟部公司執照、委
    託書、臺北縣政府營利事業統一發證變更登記申請書、及臺
    北縣政府營利事業登記證、乙○○勞工保險卡為證。
二、按犯罪事實應依證據認定之，無證據不得推定其犯罪事實，
    又不能證明被告犯罪者，應諭知無罪之判決，刑事訴訟法第
    154條、第301條第1 項分別定有明文。且告訴人之告訴，係
    以使被告受刑事訴追為目的，是其陳述是否與事實相符，仍
    應調查質他證據以資審認（最高法院52年台上7300號判例參
    照）。又事實之認定，應憑證據，如未能發現相當證據，或
    證據不足以證明，自不能以推測或擬制之方法，為裁判基礎
    （最高法院40年台上字第86號判例參照）。另認定犯罪事實
    所憑之證據，雖不以直接證據為限，間接證據亦包括在內，
    然無論直接或間接證據，其為訴訟上之證明，須於通常一般
    之人不致有所懷疑，而得確信其為真實之程度者，始得據為
    有罪之認定，倘其證明尚未達到此一程度，而有合理之懷疑
    存在時，即無從為有罪之認定，亦有最高法院76年台上字第
    4986號判例足供參照。
三、訊據被告甲○○固坦承纖緯工程公司於89年1 月間變更公司
    名義負責人為告訴人乙○○，然堅詞否認有何行使偽造私文
    書等犯行，辯稱：係經告訴人同意，始辦理公司負責人名義
    變更；告訴人並曾於89年3 月間至國泰世華商業銀行（下稱
    ：國泰世華銀行）新店分行簽名辦理纖緯工程公司甲存、乙
    存帳戶之負責人變更；此外，告訴人於同年5 月15日曾持票
    號LB0000000號、金額新臺幣（下同）2萬元之纖緯工程公司
    國泰世華銀行支票帳戶000000-0號公司票，向告訴人之姊購
    買電腦，而該票上之發票人小章係蓋告訴人名義之印章，告
    訴人不可能不知其為纖緯工程公司名義負責人等語。
四、告訴人乙○○於原審及本院均證稱：伊雖在纖緯工程公司工
    作，但並未同意擔任纖緯工程公司之負責人，公司經營情形
    不好，伊不可能會同意等語（見原審卷第79、80頁，本院卷
    第43、44頁）；而被告則堅詞辯稱：確實得到告訴人同意等
    語（見本院卷第19頁），是本件首應審酌者，乃告訴人乙○
    ○究否同意擔任纖緯工程公司之負責人，亦即被告辦理上揭
    公司變更是否得到被告授權。經查：
  (一)纖緯工程公司因為公司代表人變更，於89年3 月31日向國泰
    世華銀行新店分行提出申請公司代表人更換，並且填載存戶
    代表人更換聲請書、印鑑啟用異動約定書、支票存款開戶申
    請及約定書、印鑑卡，有國泰世華銀行新店分行94年7 月25
    日（94）國世銀新店字第0127號函檢送之上揭各件文書影本
    附卷可稽（見原審卷第45至53頁）。而其上「纖緯工程公司
    代表人乙○○」之簽名欄乃告訴人親自簽名無誤，業據告訴
    人於原審及本院審理時具結證述明確（見原審卷第80頁，本
    院卷第44頁）。又告訴人乙○○雖復證稱：在纖緯工程公司
    時，為了辦理薪資轉帳，有填載銀行申請資料，也是世華銀
    行新店分行，是在公司填寫，不是到銀行辦理，國泰世華銀
    行新店分行的申請書可能是此時填載的等語（見本院卷第44
    頁正、背面），然查：
  (1)依國泰世華銀行作業規定，法人戶申請負責人及印鑑更換，
    應由負責人或代表人親自辦理，此有國泰世華銀行新店分行
    94年7 月25日（94）國世銀新店字第0127號函在卷可徵（見
    原審卷第45頁），是本件既係辦理公司負責人之變更，理應
    親自臨櫃辦理。
  (2)證人即國泰世華銀行新店分行辦理本件申請及異動之承辦人
    員胡文智於原審結證稱：「當時我做服務台，所有異動資料
    都是我在辦理，是到銀行櫃台辦理．確定應該是本人到銀行
    辦理，因為我都會核對身分證及證件來對保，例如公司戶要
    有營利事業登記證，至於法人代表人也要核對身分證，所以
    一定要親自到場。（問：你一般在給客戶做申請書填寫，是
    否會告知客戶他所寫申請書的內容？）會。因為支票開戶是
    開戶契約，一開始客戶已經簽了一份，變更負責人以後新的
    負責人也需要再簽一份，這樣契約的效力與銀行間才會連貫
    ，我會跟他確認是變更負責人的契約，因為我是專門辦理對
    保，就算是一般貸款要簽十幾份契約，我也都會一一向客戶
    說明」等語纂詳（見原審卷第83、84頁）。
  (3)本院另向國泰世華銀行查詢結果，告訴人乙○○個人並未與
    國泰世華銀行有存款業務往來，有國泰世華銀行95年4 月17
    日（95）銀國世銀業控字第0559號函在卷（見本院卷第54頁
    ），足認被告所辯為了辦理薪資轉帳，曾在國泰世華銀行新
    店分行開戶（因而誤載上揭申請書），並非事實，本院另依
    告訴人陳報，再向安泰商業銀行新店分行查詢結果，告訴人
    乙○○係於88年11月30日申請開戶，此有安泰商業銀行新店
    分行95年5月17日（95）安新消收字第095000424號函在卷可
    稽（見本院卷第64至68頁），核與上揭國泰世華銀行新店分
    行申請代表人變更之時間，相隔4 個月之外，況且，觀諸二
    件申請「乙○○」之印鑑章亦迥然不同，據此，告訴人乙○
    ○上揭所辯，核與調查結果均不相符，不足採信。
  (4)國泰世華銀行新店分行之上揭公司代表人變更，既為告訴人
    乙○○親自臨櫃辦理，且親自簽名，抑且，觀諸印鑑啟用異
    動約定書及支票存款開戶申請及約定書其上「纖緯工程有限
    公司代表人乙○○」之簽署，亦均為告訴人乙○○之筆跡（
    見原審卷第47、48頁），此為告訴人乙○○所是認，且其中
    文書上標題亦明白記載「存戶代表人更換聲請書」（見原審
    卷第46頁），告訴人乙○○既於89年3 月31日，經銀行承辦
    人員就文件內容為說明後，親自在上揭文件簽名欄內簽名，
    若告訴人乙○○對其乃纖緯工程公司負責人之事不知情，何
    能如此，顯認告訴人對於任纖緯工程公司負責人之事實應知
    之甚詳。
  (二)被告曾交付告訴人乙○○纖緯工程公司為發票人、發票日89
    年5月15日、票號LB0000000號、金額2萬元支票1紙，為告訴
    人乙○○及被告所不爭執（見本院卷第27頁），且有該支票
    影本附卷可稽（見原審卷第56頁），觀諸該支票之發票人小
    章（即負責人章）係告訴人名義印章，亦堪明確。又本件支
    票乃被告交付告訴人乙○○，告訴人乙○○再交予家人，而
    由家人自告訴人乙○○之父親潘石樑在亞太商業銀行（已改
    制復華商業銀行股份有限公司，下稱：復華銀行）帳號0000
    -00-00000-00號之帳戶提示請款，有國泰世華銀行同上函、
    復華銀行斗信分行94年9月20日函及所附顧客基本資料登錄/
    變更/刪除單、顧客資料卡在卷可參（見原審卷第45、53、5
    7 至59頁）。至於告訴人收受上揭支票的原因，告訴人證稱
    是被告給付薪水，被告則稱是纖緯工程公司曾向告訴人家人
    購買電腦支付價金，雖有不同，惟堪以確認者，乃告訴人確
    實向被告收受上揭支票，而且也將支票交給家人提示，承此
    ，告訴人乙○○對於上揭支票之發票人欄乃蓋「纖緯工程公
    司乙○○」之事實，亦無不知之理，苟告訴人確未同意擔任
    纖緯工程公司負責人，告訴人焉有全未置理之可能。
  (三)綜上調查結果，告訴人乙○○確應知悉其係纖緯工程公司負
    責人。至公訴人另引證人莊美紅之證述，惟其僅係未見告訴
    人出面辦理負責人變更登記之消極事實，尚無以積極推認被
    告即有冒用告訴人名義之情，應甚明確。從而，公訴人以被
    告冒用告訴人名義、盜蓋告訴人印文，並利用不知情之第三
    人向政府機關申請辦理負責人名義變更等，指訴被告涉犯使
    公務員登載不實、行使偽造私文書、偽造印章等罪嫌，尚難
    認證明之。此外，本院復查無其他積極證據，足資認定被告
    有公訴意旨指摘之犯罪事實，自應為無罪之諭知。原審以不
    能證明被告犯罪，諭知被告無罪，經核並無不合，檢察官上
    訴意旨執以原審未詳究告訴人之印章是否由被告所控制，被
    告不否認將纖緯工程公司負責人變更為告訴人，且台北縣政
    府稅捐處新店分處針對負責人可不需親自申領統一發票稅務
    作業流程等理由，認被告應構成犯罪，指摘原判決不當，為
    無理由，應予駁回。
據上論斷，應依刑事訴訟法第368條，判決如主文。
本案經檢察官鍾鳳玲到庭執行職務
中    華    民    國    95    年    6    月    22    日
                  刑事第十五庭  審判長法  官  吳昭瑩
                                      法  官  楊貴雄
                                      法  官  王梅英
以上正本證明與原本無異。
如不服本判決，應於收受送達後十日內向本院提出上訴書狀，其
未敘述上訴之理由者並得於提起上訴後十日內向本院補提理由書
（均須按他造當事人之人數附繕本）。
                                      書記官  李信穎
中    華    民    國    95    年    6     月    27    日
附表
┌──┬──────────┬───┬────┬─────┐
│編號│ 文件               │時間  │辦理事項│ 政府機關 │
├──┼──────────┼───┼────┼─────┤
│一  │89.01 間修正之纖緯工│89.   │公司負責│經濟部    │
│    │程公司章程、纖緯工程│01.   │人變更登│          │
│    │公司股東同意書及已於│20    │記      │          │
│    │89.01.21完成登記之纖│      │        │          │
│    │緯工程公司變更登記表│      │        │          │
├──┼──────────┼───┼────┼─────┤
│二  │89.02.17纖緯工程公司│89.   │公司遷址│經濟部    │
│    │股東同意書、89.02.18│02.   │登記    │          │
│    │纖緯工程公司變更登記│21    │        │          │
│    │申請書及已於89.02.21│      │        │          │
│    │完成登記之纖緯工程公│      │        │          │
│    │司變更登記表        │      │        │          │
├──┼──────────┼───┼────┼─────┤
│三  │89.03.06纖緯工程公司│89.   │公司遷址│經濟部    │
│    │股東同意書、89.03.07│03.   │登記    │          │
│    │纖緯工程公司變更登記│09    │        │          │
│    │申請書及已於89.03.10│      │        │          │
│    │完成登記之纖緯工程公│      │        │          │
│    │司變更登記表        │      │        │          │
└──┴──────────┴───┴────┴─────┘


司法院資訊處製作；財團法人民間司法改革基金會備份。
